臺灣雲林地方法院民事判決　　　　　　　　 95年度國字第3號
原　　　告　甲○○
　　　　　　　　　　　　號4樓.
訴訟代理人　陳信村律師
被　　　告　交通部公路總局第五區養護工程處
法定代理人　伍振男
訴訟代理人　吳碧娟律師
上列當事人間請求損害賠償事件，本院於民國96年10月02日言詞
辯論終結，判決如下：
    主  文
原告之訴駁回。
訴訟費用由原告負擔。
    事  實
甲、原告方面：
一、聲明：
  １被告應給付原告新台幣（下同）貳佰萬元及自起訴狀繕本送
　  達之翌日起至清償日止按年息百分之五計算之利息。
  ２訴訟費用由被告負擔。
二、陳述：
　１原告之父親林德慶於民國九十四年十二月二十一日上午十時
　  三十五分左右，騎乘腳踏車在雲林縣元長鄉鹿南往新港之縣
    公路一四五甲線道路邊，因緊臨馬路之排水溝，未加蓋作為
    防護且無任何危險、警告標誌及防護設施，導致跌落深度一
    點八二公尺，寬度一公尺之溝渠中，渠中因有四．五寸積水
    ，而在無人救助狀況下溺水死亡，有相驗屍體證明書及照片
    可稽，本件因在較危險地段未設置防護措施，按被告為該道
    路及水溝之管理機關，而查詢在靠近村落地方之水溝應加蓋
    及設置警告標誌，以提醒行人注意，維護通行之安全，而被
    告均疏未加蓋及設置警告標誌。
　２按因公有公共設施之管理或維護有疏失致造成人員傷亡，管
　  理監督之機關即被告應負損害賠償責任，而林德慶之死亡，
    即係跌入未加蓋且無任何危險警告標誌及防護設施之溝渠中
    ，顯為公共設施之設置有不當之處，造成人員死亡，林慶德
    之死亡與公共設施之欠缺其間顯有因果關係存在。
　３經向被告請求國家賠償，被告拒予賠償，爰提起本件訴訟請
　  求賠償喪葬費三十四萬七千五百元及精神慰籍金一百六十五
    萬二千五百元，狀請鈞院准予判決如訴之聲明。
乙、被告方面：
一、聲明：
　１原告之訴駁回。
　２訴訟費用由原告負擔。
二、陳述：
　１被告交通部公路總局第五區養護工程處並無原告所指公有公
　  共設施設置或管理有缺失情形，事故之發生亦與公共設施設
    置或管理間並無相當因果關係存在，原告對被告請求國家賠
    償顯無理由，應予駁回。
　２按國家賠償法第03條第01項固有規定「公有公共設施因設置
　　或管理有欠缺，致人民生命、身體或財產受損害者，國家應
  　負損害賠償責任。」惟此項前提，須客觀上公有公共設施之
    設置或管理有欠缺，倘國家對於公有公共設施之設置或管理
    並無欠缺，縱使人民受有損害，國家自不負賠償責任。所謂
    公共設施設置有欠缺，係指公共設施建造之初，即存有瑕疵
    而言。而所謂公共設施管理有欠缺，係指公共設施建造後之
    維持、修繕及保管不完全，不具備通常應有之狀態、作用或
    功能，致缺乏安全性而言，此安全性有無欠缺，應依通常狀
    況考量各項客觀因素認定之，有最高法院92年度台上字第
    2672 號 民事判決可參。
　３查事故地點為直線路段，路面平整，並劃設有路面邊線引導
　  用路人〈道路交通標誌標線號誌設置規則第183 條參照〉，
    現場標線鮮明、視線、路況均良好，該路段慢車道車道線至
    路面邊線為250 公分，路面邊線至水溝尚有52公分，且事故
    發生地點在路面邊線以外，並非在車道範圍內，發生事故時
    視線良好，林德慶先生未遵循車道行駛，因而掉入水溝內溺
    斃，應係可歸責林德慶個人事由或其他外力介入所致。
　４縣145 甲線道路平整無缺陷，設有2.5 公尺慢車道，慢車道
　  邊線距水溝尚有52公分，且溝渠之主要功用係為農田灌溉排
    水之用，被告為利於水利會清理淤泥及農民使用之需要，在
　　農田進出道路處設置溝蓋板以利通行，被告考量實際需要未
　  在事故地點設置溝蓋板，自施設後迄今，常年以來具備通常
    應有之狀態、作用或功能，並無缺乏安全性之情事，揆諸前
    揭最高法院判決意旨，被告考量實際需要及國家經費，在農
    田進出道路處設置溝蓋板以利通行，其餘處所未設置溝蓋板
    ，其設置或管理應無欠缺。且該事發地點水深僅0.09公尺，
    縱使林德慶不慎掉入水溝，理應可輕易站立脫困，不可能會
    發生溺斃事件，退而言之，倘林德慶確因失足落水溺斃應係
    可歸責林德慶個人事由或其他外力介入所致，與該地點未設
    置溝蓋板無因果關係存在，被告無庸負賠償責任。
    理    由
一、兩造不爭執事項：
　１原告之養父林德慶先生於民國94年12月21日10時35分左右，
　  被發現騎乘腳踏車於元長鄉鹿南往新港之縣道145 甲線路邊
    ，跌入緊鄰道路之排水溝中，溺水死亡。
　２雲林縣政府將縣道145 甲線土庫至中庄路段委託被告代為管
　  理，管理期間自民國94年03月01日起至94年12月31日止，事
    發時被告為該路段之管理機關。
　３該路段配置為雙向二線快車道，外側慢車道，慢車道車道線
　  至路面邊線寬約2.5 公尺，路面邊線至水溝尚有52公分；事
    故地點水溝淨寬1 公尺、淨深1.82公尺。
　４林德慶跌落之水溝未加蓋亦無護欄。
二、兩造就上揭客觀上存在或已經發生之事實既無爭執，所爭執
    的僅是關於被告未在事發地點設置溝蓋板或護欄，就該公共
    設施之設置或管理有無欠缺而已；至於事故發生當時水溝內
    水深多少，實際上是一種變動不拘（通常隨季節或農作週期
    變動）的狀態剛好在那個時點的呈現而已，與公有公共設施
    之設置或管理有無欠缺的認定比較有關係的應是該水溝通常
    水量及水深如何（容後述）。本院只要就事故發生當時，被
　　告在事故發生路段的設施及維護情形，是否具備通常應有之
　  狀態、作用或功能，有無缺乏安全性之情事，加以認定即可
    。
三、按所謂公共設施設置有欠缺，係指公共設施建造之初，即存
    有瑕疵，不具備通常應有之狀態、作用或功能，致缺乏安全
    性之謂；而所謂公共設施管理有欠缺，係指公共設施建造後
    之維持、修繕及保管不完全，不具備通常應有之狀態、作用
    或功能，致缺乏安全性而言；此安全性有無欠缺，應依通常
    狀況考量各項客觀因素認定之。而公共設施依其物之性質，
    原有一定之使用目的及使用方法，道路係供通行之用，而水
    溝則非供通行之用，此為眾人皆知之事實，被告為事故發生
    路段的管理機關，欲判斷其所管理之道路設置或管理有無欠
    缺，首需審酌事故發生路段的路在通常情形是否足供安全
    通行之用。本件據被告所提之現場示意圖及現場照片（均在
    卷）顯示，本件事故地點為直線路段，路面平整，無缺陷、
    無障礙物，並劃設有路面邊線引導用路人〈道路交通標誌標
　　線號誌設置規則第183 條參照〉，現場標線鮮明、視線、路
　  況均良好，該路段慢車道車道線至路面邊線為250 公分，路
    面邊線至水溝尚有52公分，原告對此亦不爭執，則按照通常
    情形，可認道路設施充足，路寬足且維護良好，應已足供
    安全通行之用。另據證人即事故發生地點的管區派出所主管
    乙○○於96年10月02日言詞辯論時到庭結證，陳述如下：
    （法官問：是否知道林德慶於94年12月21日被發現跌落在雲
    林縣元長鄉○○村○○路1 之3 號附近水溝內死亡的事？）
    證人答：「知道。」（法官問：那段路的交通流量大不大？
    ）證人答：「路很大，但交通流量不大。」（法官問：林德
    慶掉落的水溝，平時是否常有流水？）證人答：「有水，但
    是水深沒有很深，那是路兩邊的排水溝，不是灌溉用的排水
    溝，是附屬於道路的，不是農田灌溉用的。」（法官問：在
    94年12月21日前後各一年的期間，有無接獲民眾或車輛掉落
    該路段排水溝的報告？）證人答：「林德慶這件本所是依據
    一位婦人陳林須的報案，94年12月21日之後一年內沒有人報
    案說有民眾或車輛掉落，我是在94年11月25日才到鹿寮派出
    所報到，報到以前的事，我都不知道，報到以後只有這一件
    。」有該日之言詞辯論筆錄在卷可稽。由上述證人的證詞可
    知事故發生地點路很大，但交通流量不大。水溝通常有
    水，但是水沒有很深。從94年11月25日到96年10月02日為
    止，鹿寮派出所接獲民眾或車輛掉落該路段排水溝的報告，
    只有林德慶這一件。這也可以印證，被告考量這些因素與原
    有道路設施及國家經費的有限性，雖未在事發地點設置水溝
    蓋板或護欄，對其所管理的肇事路段，在通常情形，應已足
    供安全通行之用。
四、而公共設施依其物之性質，原有一定之使用目的及使用方法
    ，道路係供通行之用，水溝則非供通行之用，這是眾人皆知
    之事，已見前述。但本件事故發生地點是在路面邊線以外，
    並非在車道範圍內，既然慢車道寬度達250 公分，慢車道外
    側路面邊線至水溝又尚有52公分的距離，該路段平時交通流
    量又不大，且發生事故時視線及路均良好，為何林德慶先
    生未遵循車道行駛，因而掉入水溝內溺斃，被告辯稱應為可
    歸責林德慶個人之事由，或是有其他外力介入所致，所辯自
    屬合理可採。故不能因為這一件特殊、偶發的事件，就認定
    被告未在事發地點設置水溝蓋板或護欄，其所管理之道路設
    置或管理即有欠缺。
五、按「損害賠償之債，以有損害之發生及有責任原因之事實，
　  並二者之間有相當因果關係為其成立要件」最高法院著有30
    年上字第18號判例可資參照，本件就原告所主張之事實與所
    提之證據，尚無法認定被告在事故當地的道路設置或管理有
    欠缺，自不符合國家賠償法之求償條件。從而，原告依據國
    家賠償法之規定，請求被告應給付原告貳佰萬元及自起訴狀
    繕本送達之翌日起至清償日止按年息百分之五計算之利息，
    即屬無據，應予駁回。本件既依上述理由而為判決，兩造其
    餘主張及舉證，與上開論斷無涉或無違，不再一一審酌。
六、結論：本件原告之訴為無理由，並依民事訴訟法第78條判判
    決如主文。
中　　華　　民　　國　　96　　年　　10　　月　　16　　日
                  民事第一庭    法  官  邱瑞裕
以上為正本，係照原本作成。
如對本判決上訴，須於判決送達後20日內向本院提出上訴狀
中　　華　　民　　國　　96　　年　　10　　月　　16　　日
                                書記官　賴成育
